【裁判字號】    91,重上更(三),156
【裁判日期】    920114
【裁判案由】    殺人等
【裁判全文】
臺灣高等法院刑事判決                      九十一年度重上更(三)字第一五六號
    上  訴  人
    即  被  告    丙○○
    共     同
    選任辯護人  蔡宏修律師
右上訴人等因殺人等案件，不服臺灣臺北地方法院八十九年度重訴字第二號，中華民
國八十九年八月七日第一審判決（起訴案號：臺灣臺北地方法院檢察署八十八年度偵
字第一七五三五、二二八０九、二四一六五號），提起上訴，經判決後，由最高法院
第三次發回更審，本院判決如左：
    主  文
原判決關於丙○○、丁○○部分均撤銷。
丙○○共同傷害人之身體，因而致人於死，處有期徒刑拾年，褫奪公權伍年。
丁○○共同傷害人之身體，因而致人於死，累犯，處有期徒刑拾年，褫奪公權伍年。
    事  實
一、緣丙○○與戊○○（經本院九十年度上重更(一)字第二九號判決依妨害自由罪判處
    有期徒刑六月，如易科罰金以三百元折算一日確定）係夫妻關係，戊○○因與張
    章民有不正常之男女關係，張章民雖允諾不再與戊○○往來，仍與戊○○有所來
    往，丙○○對張章民心生怨懟，思予教訓。民國八十八年六月十一日，丙○○探
    知戊○○與張章民相約當日幽會，即予拆穿，戊○○見事跡敗露，應允丙○○共
    同教訓張章民之提議，由丙○○邀集前於八十四年間因竊盜罪，經臺灣新竹地方
    法院判處有期徒刑六月確定，於八十五年五月二十三日執行完畢之長子丁○○，
    及前因同監執行而相識之友人陳建源（經本院九十年度上重更(一)字第二九號判決
    依妨害自由罪判處有期徒刑七月確定）參與，四人竟共同基於傷害之犯意聯絡，
    由戊○○於八十八年六月十一日仍佯與張章民夜間幽會，其餘三人則分乘車牌號
    碼ＨＢ—二五三二號自用小客車（下簡稱錢車）及ＡＳ—六六七號自用小貨車（
    下簡稱陳車），在後尾隨由戊○○所駕駛之車牌號碼ＦＥ—六五三一號自用小客
    車（下簡稱羅車）。同日晚間九時三十分許，戊○○、張章民二人依約在臺北市
    ○○路○段「基隆港海鮮店」用餐時，戊○○趁隙依計，分別以公共電話及張章
    民之之行動電話（000000000），先後於晚間九時三十分許、十時許、
    十時八分許、十時九分許、十時十分許，數度撥打予丙○○（行動電話0000
    000000）、丁○○（行動電話0000000000）及不知情之丁○○
    配偶白惠鈴（行動電話0000000000，經檢察官處分不起訴），告知確
    實所在及動向，丙○○即指示丁○○及陳建源二人繼續跟蹤，並伺機攔車後回到
    「基隆港海鮮店」等候，自己則駕駛錢車轉至他處拿取其所有之木質手杖一枝以
    為武器。迨戊○○、張章民餐畢，由戊○○駕駛羅車一同離去，行經臺北市○○
    路、中正路口附近遇紅燈停車之際，坐於陳車上之丁○○即下車，攔截羅車坐入
    後座，徒手毆打坐於前座之張章民頭部，迫使張章民由前座爬至後座，戊○○並
    駕車繞返「基隆港海鮮店」。丙○○取杖駕駛錢車返抵「基隆港海鮮店」後，由
    戊○○駕車，丙○○則改坐羅車，加以指揮，並於羅車內毆打張章民之頭部，丁○○及陳建源二人則分別駕駛錢車、陳車，尾隨在後，共同挾持張章民不得自由
    行動而妨害其自由。同日晚間十一時四十五分許，車行至臺北縣新店市○○○路
    十六公里處彎道旁，丙○○等四人見該處有一小方空地，遂停車由陳建源將已受
    傷之張章民拉出，由丙○○、丁○○、陳建源三人再共同圍毆張章民。丙○○返
    車取出木杖，丙○○、丁○○父子二人仍接續基於同一傷害之故意，由一人持木
    杖擊打張章民，一人防止其逃跑，此時陳建源勸阻丙○○、丁○○不要再打張章
    民，丙○○、丁○○二人對於該處緊鄰百餘公尺高深之山崖，倘張章民負傷摔落
    ，即將喪命，亦屬客觀上有預見之可能，其等主觀上無此認識，張章民被打不慎
    跌落山崖，致張章民(1)顏面骨左、右眼眶下方凹陷性骨折二‧六Ｘ一‧六公分、
    二‧七Ｘ二‧一公分；(2)左側肩胛骨中央部分有六公分線狀骨折；(3)肋骨八個背
    部端點損傷，五截（已折斷）中斷；(4)第三至第六頸椎骨折；(5)第二及第四胸椎
    骨折等多處鈍力性顱腦及胸部損傷，傷重死亡。丙○○旋即丟棄木杖，四人並逃
    離現場。嗣因張章民之妻甲○○向戊○○、丙○○極力追問，其等始說出張章民
    跌落之地點，而於八十八年七月十六日晚間六時許，經警在臺北縣新店市○○○
    路十六公里處路旁下方山崖處尋獲張章民之屍體，並由張章民生前之行動電話通
    聯紀錄，循線查得前情。
二、案經張章民之配偶甲○○告訴及臺北縣警察局新店分局報請臺灣臺北地方法院檢
    察署檢察官偵查起訴。
    理  由
一、訊據上訴人即被告丙○○、丁○○，就於前揭時、地，以分三車跟車之方式，四
    人共同挾持被害人張章民至北宜公路十六公里處附近，而被告丙○○、丁○○二
    人均曾以手毆打被害人，及被害人之屍體係經由戊○○、丙○○之導引，始於八
    十八年七月十六日，在上開地點旁之斜坡發現等事實，固坦白不諱，惟均否認有
    傷害致人於死之犯行，被告丙○○辯稱：其進入羅車內並未持木杖毆打被害人，
    僅徒手拍打被害人肩膀，木杖係供自衛用，車行至北宜公路十六公里處，其囑戊○○停車，陳建源趨前喚被害人下車，旋即聽聞陳建源稱被害人逃跑，其並不知
    被害人係摔下山崖，亦無傷害被害人致死之意云云；被告丁○○則以其因接獲父
    親丙○○囑其跟隨羅車之電話，而駕車前往，車行至北宜公路十六公里處停車，
    下車後曾掌摑被害人臉部二、三下，被害人趁其趴在羅車窗口勸架之際逃跑，跳
    過土堆，竄入樹叢，旋即不知去向，彼等並未追打被害人云云。其等辯護人為被
    告等辯護稱：被告丙○○、丁○○在臺北縣新店市○○○路十六公里處之案發現
    場，前後不超過十分鐘，而有機會毆打被害人張章民，更不超過三分鐘，自無可
    能將被害人毆打成傷。被告丙○○並未攜帶木杖至案發現場行兇，被害人係自行
    墜崖，且未當場死亡，因其於案發翌日（即八十八年六月十二日）上午、八時五
    十二分三十一秒、八時五十三分三十四秒起曾三次以000000000號電話
    撥打七七七０００（即聽語音留言之撥碼）、七七七、七七七聽語音留言，北宜
    公路十六公里處並非人車罕至，被害人臉部左、右眼眶下方之傷痕，肋骨骨折及
    第三至六頸椎骨折部分，均非被告等以木杖毆打所致等詞。
二、經查：
(一)被害人張章民被發現時：
1.屍體骨骼情形：
(1)頭蓋腔：
  顏面骨右眼眶下方凹陷性骨折二‧六Ｘ一‧六公分，凹陷深度０‧八公分；眼眶
    內骨折一‧五公分。
  顏面骨左眼眶下方凹陷性骨折二‧七Ｘ二‧一公分，凹陷深度０‧二公分。
(2)軀幹骨：左側肩胛骨中央部分有六公分線狀骨折。
(3)肋骨：骨折損傷計有八個背部端點，五截（已折斷）中斷，及三支胸前端（包含肋
  軟骨），多係後段及側面。
(4)第三至第六頸椎骨折。
(5)第二及第四胸椎突骨折。
  以上各情，業據臺灣臺北地方法院檢察署檢察官督同法醫師相驗及解剖屍體屬實，
  製有勘驗筆錄、相驗屍體證明書、驗斷書、法務部法醫研究所法醫所醫鑑字第０
  九八六號鑑定書在卷（見八十八年度相字第五００號卷第十五、十四、二十三至二
  十六、四十六至五十二頁）可憑。
2.發現屍體地點：係在北宜公路十六公里處斜坡，其坡度，檢察官於八十八年七月十
  七日勘驗結果係：「現場坡度為七、八十度」（見相驗卷第十五頁）。而經本院於
  九十一年十月四日再行勘驗，其目的係測量坡度及「高度」，以明瞭死者死亡、與
  墜落間之關係。因墜落之處地形陡峭，人員無法由上面直接下去至死者陳屍處。經
  另由下方繞道始能到達死者陳屍處，所測高度係指墜落處由路面至陳屍處不規則之
  距離，並非垂直高度。經在場人員及消防隊人員勘驗坡度及「高度」，坡度約七十
  五度至八十度間（不規則，無法精確測量），「高度」約一百二十五公尺，有該勘
  驗筆錄在卷可稽。至於偵查中及原審有記載為總高度約一百二十公尺，而停屍處則
  位於半山坡之水流凹溝處，坡底為一溪流，該處經目測：往上距路基約九十五公尺
  ，往下距溪底約二十五公尺。檢察官八十八年七月十七日勘驗筆錄、現場照片及原
  審法院八十九年五月十八日勘驗筆錄在卷可稽（八十八年度相字第五００號卷第十
  五頁、原審卷(一)第一七六頁至第一七九頁），係因該處地形陡峭，人員無法由上面
  直接下去至死者陳屍處，須另由下方繞道始能到達死者陳屍處，致有無法精確測得
  其高度與坡度。另證人即在現場由上往下尋找發現被害人屍體被發現時，已呈白骨
  化，骨頭移位，著短袖襯衫、長褲，未著鞋襪，衣物已腐爛、破損，上方約六公尺
  處發現被害人之行動電話、鑰匙及皮帶等遺物完好於身上，手錶掉落身旁等情，有
  檢察官八十八年七月十七日勘驗筆錄、現場照片及原審法院八十九年五月十八日勘
  驗筆錄在卷可稽（八十八年度相字第五００號卷第十五頁、原審卷(一)第一七六頁至
  第一七九頁）。另證人即在現場由上往下尋找發現被害人屍體之救難隊員王錦泰，
  及由下往上搜尋之救難隊員王聯法，於原審調查時分別證稱：「當天（八十八年七
  月十六日）我負責由上往下攀，另外一組人員由溪谷往上攀，我選擇的路線是順著
  旁邊小水溝雨水流徙的途徑，．．．（你由上往下找的情形如何？）一開始都沒有
  垃圾，坡度近九十度，約到一百公尺才有緩坡，接近緩坡處才有垃圾，再來才看到
  屍體，屍體就是停在第一個緩坡。在緩坡之前地上很平滑，沒有尖銳的石頭凸起」
  ；「我們依據家屬指示墜落的地點，由相對位置由下往上，約半小時就找到了，由
  下往上找的路途，坡度約四十五度，停屍地點離溪谷約五十公尺，一般人可以容易
  行走，路上有石頭，但是不會阻礙路途。（發現屍體時，屍體之位置如何？）頭往
  溪谷，腳往上，面朝上。（當時你由下往上之路寬是多少？）並沒有明顯的路，我
  們是順著水溝，水溝寬並不固定，大的約是一個人的身高長、小的約肩膀寬，停屍
  的地方就在水溝裡面」（原審卷(一)第二二六頁至第二二九頁）等語。雖證人之證述
  與檢察官及本院勘驗筆錄所載之坡度、距離，不盡相同，然因均係目測所得，且係
  不規則坡度，而有所差異。以被害人陳屍處往上約九十五公尺至一百公尺為角度達
  七十五度至八十度之陡坡，該第一處坡度約四十五度之緩坡並堆積一般掉落垃圾，
  距離溪谷約五十公尺，可徵被害人係由被告丙○○、丁○○等人所指之空地旁水流
  凹溝處開始墜落山崖至陳屍處，或於陳屍處上方某處墜地後，翻滾至陳屍處。因該
  墜落途徑為水流凹溝，中途並無突起之樹枝可攔阻墜勢，被害人亦無因故變更墜落
  方向，而脫離該水流凹溝，被害人由該七十五度至八十度之山崖墜落約一百公尺，
  無論直接墜至陳屍處之緩坡，或於陳屍處上方某處墜落於地後，再翻滾至陳屍處之
  緩坡，屬於重力加速度之墜地僅有一次，將造成由高處墜落之骨折；至於被害人墜
  地後可能之翻滾途徑，皆為水流凹溝，並無何尖銳巨石，且翻滾乃與地面所接觸之
  皮膚摩擦，並無過大之力道，被害人墜地後縱經翻滾，亦難造成骨折。茲應審究者
  ，為被害人頭蓋腔之顏面骨及軀幹骨、肋骨、頸椎骨、胸椎骨之斷裂、骨折，究係
  僅由一次高處墜落所造成，抑包含人為之多次外力施打所致。
3.以上開被害人經人發現時之狀態及發現地點綜合判斷可知：
(1)被害人頭蓋腔之顏面骨左、右下方二凹陷性骨折，其形狀、大小均類似，應係以直
  徑約二至三公分之圓形面積為施力點，僅因左、右方之施力大小不同，致造成不同
  之凹陷深度，而以被害人墜落之現場觀察，並無可尋得同形之石頭、樹枝，且同一
  物體亦無法同時於不同之左、右方向施力。被害人頭蓋腔顏面骨左、右各一之凹陷
  性骨折，係人為外力所造成等語，業經鑑定人即法醫石台平陳述綦詳（原審卷(二)第
  四十一至四十四頁，本院上重訴卷第一四七頁），可徵係人為持底部為圓形之同一
  物體，分二次力由臉部前方，以可斷骨之相當重力，向眼眶下方左、右側猛擊施打
  造成。又被害人頭蓋腔顏面骨該二處凹陷性骨折將造成腦震盪、腦挫傷出血及腦水
  腫等致死，亦有法務部法醫研究所八十九年七月十二日法醫所八九理字第一一九二
  號函附卷（原審卷(二)第二五頁）可按。
(2)被害人肋骨之骨折其中八個為背部端點，三支胸前端，為人之正面、背面二不同方
  向受力，而由一次高處墜落所致之骨折，均應係同向受力造成，可排除墜落所致之
  單面骨折，所餘另面之骨折即為人為重力故意性毆打所致。又被害人肋骨骨折中同
  根肋骨中有多個斷點，幾個部位多達三斷，而一次墜落所致之肋骨斷裂至多二次，
  由如此多斷裂點研判，包含外力打擊之可能性較高一節，業經鑑定人石台平陳述在
  卷（原審卷(二)第四一頁至第四二頁，本院上重訴卷第一五○頁）。被害人肋骨不論
  八個或三個端點之骨折，或一根肋骨多次斷裂，確包含人為多次朝肋骨之毆打施力
  ，且此多數肋骨骨折，將因斷骨插入胸腔，造成血氣胸而致死，亦有法務部法醫研
  究所前開第一一九二號函在卷（原審卷(二)第二五頁）可參。
(3)按人體之脊椎共二十二根，被害人受有第三至第六頸椎骨折及第二及第四胸椎突骨
  折，即脊椎骨折達七根，而頸椎骨折將造成四肢癱瘓，胸椎骨折則將造成下肢癱瘓
  ，參以鑑定人石台平所陳述「脊椎非常不容易受傷，有受傷表示這個人受到的傷害
  已經是相當大的」（本院上重訴卷第一四九頁）、「以被害人骨折分布之情形，頸
  椎受毆打之可能性比較不大」、「被害人之四肢並無何骨折情形，輔以一般人於意
  識清醒、四肢健全墜落時，均有以四肢護住軀幹之反射動作，而被害人於四肢可行
  走狀態、身處可逃跑環境，竟仍陳屍該處，被害人於陳屍處時即已因墜崖前顱部、
  胸部遭受重創，併合墜崖傷如頸椎骨折而死亡，或雖未死亡然已呈昏迷狀態而終因
  傷重死亡，其死亡原因乃外力性之鈍力性顱腦及胸部損傷為主要原因，其他對死亡
  有影響之原因乃為約有一００公尺之墜崖傷」（原審卷(二)第四三頁），並有法務部
  法醫研究所法醫所醫鑑字第０九八六號鑑定書在卷（見八十八年度相字第五００
  號卷第四十六至五十二頁）可憑。本院於九十一年十月四日勘驗現場時，經石台平
  法醫到場，據石台平法醫研判：墜落過程應有多數障礙物（樹木），故較不易形成
  多數骨折，以現場墜落狀況研判所受傷勢應為「一次傷害及多數皮肉傷」，本案所
  見為「多次傷害及多數骨折」，兩者顯不符合，本案應為一次墜落及後續多次翻滾
  等語，載明於該次勘驗筆錄。則其於本院前審證稱：第二次高度夠的話，也有可能
  造成骨折（見本院上重更(一)卷第八十三頁），係假設之詞，自以其於本院九十一年
  十月四日勘驗到場所述為可採。
(4)被告丁○○曾辯以：「倘死者張章民於墜崖途中，曾連續多次撞擊樹枝，則肋骨骨
  折中同根肋骨中有多個斷點之可能性亦高」云云，雖經內政部警政署刑事警察局函
  復「承詢『倘死者張章民於墜崖途中，曾連續多次撞擊樹枝，則肋骨骨折中同根肋
  骨中有多個斷點之可能性亦高？』答復：可能。」，有該署九十年刑醫字第四０三
  五號函附本院上重訴卷第一五八頁可參。係以「假設」被害人有連續撞擊樹枝為前
  提，刑事警察局亦就該假設性問題函復，並非確認墜落途中之山溝內有樹枝攔阻。
  至另以：「（死者張章民）左前褲管處有Ｌ型撕裂痕（約１１Ｘ９ＣＭ），後面皮
  帶下方（約５Ｘ２ＣＭ）及左後口袋側有破損現象（約１×２ＣＭ），由此死者張
  章民極有可能於墜崖途中，連續多次撞擊樹枝，衣物遭受樹枝勾扯而撕裂」云云。
  惟如前證人所述、法醫石台平之鑑定及現場照片所攝，如於墜落途中連續撞擊樹枝
  ，其骨折亦不可能由連續撞擊樹枝造成。況倘墜落途中山溝內有樹木，則樹與樹間
  之距離僅一、二公尺，樹枝反面成為緩衝墜落之力量，亦經鑑定人石台平陳述明確
  （本院上重訴卷第一四五至一五二頁）。且被害人之衣物於經人發現其屍體時即已
  呈腐敗毀損現象，有勘驗筆錄可按（八十八年度相字第五００號卷第十五頁），另
  被害人衣物有上開撕裂痕等情，亦有內政部警政署刑事警察局鑑驗通知書、照片（
  原審(一)卷第二一三頁至第二二０頁）可稽。被告等主張被害人於墜崖途中連續多次
  撞擊樹枝衣物遭樹枝勾扯而撕裂，指被害人應非一次墜地傷云云，並提出計算表一
  份（附於上重訴字卷第一六八頁）。被害人因從高處墜崖，造成「一次傷害及多次
  皮肉傷」，其衣物在滾落過程中有樹木等障礙物勾扯，有致撕裂，惟尚不能以此即
  推定必有多次墜地傷，其等此部分辯解，亦不足為其等有利之認定。又被害人被發
  現時未著鞋襪，係因遇害當日其穿著拖鞋，未穿襪子，此經同案被告戊○○於本院
  調查供承明確（見本院九十一年九月十六日訊問筆錄），併予敘明。
(二)被告丙○○、丁○○於坐上羅車與被害人談判之時，即曾毆打被害人，至其承認與
  戊○○之不正常往來為止乙節，業據被告二人自承（八十八年度偵字第二二八０九
  號偵查卷第二六頁反面、原審卷(一)第六二頁）無訛；參以同案被告陳建源於偵查中
  供稱：「到北宜路叫張章民下車時，張章民不願意，丙○○就以拳頭痛擊張章民之
  頭部、胸部，張章民下車後丁○○就以拳頭重擊，丙○○亦加入圍毆，丙○○並至
  車內拿出一枝木杖來，丁○○順手接過該木杖後用力往張章民之頭部、身體重敲好
  幾下」（同前偵查卷第十七頁正、反面、第一０二頁反面至第一０三頁），及被告
  丁○○亦供稱：「陳建源於北宜路將張章民拉下車時，即在貨車旁毆打張章民，我
  也靠近張章民，毆打其身體」（同前偵查卷四五頁反面）等語，足徵被害人確曾受
  被告丙○○、丁○○毆打受傷。
(三)北宜公路十六公里之案發現場空地並不寬敞，停放二輛自用小客車、一輛自用小貨
  車後，所餘空間有限，足以阻擋來往人車窺見被告等人在車後空地毆打被害人，而
  該空地一邊面山靠公路，另一邊即為山崖，山崖約有七十五度至八十度之陡坡，已
  如前述，且被告丙○○之職業係遊覽車駕駛，自當熟悉該地路況；又當日一路行車
  至該處停車，雖係夜間，彼等行車亦有開啟車燈，沿路就何處面臨山崖之情形，早
  已瞭然於心。被告等選擇該北宜公路十六公里處「教訓」、「毆打」被害人，顯已
  考量被告等人之於被害人一人，而無其他路人得施予救援，得保有人數上之優勢，
  所辯係因該處無安全石墩，始臨時決定在該處停車云云，尚非可信。至被告等聲請
  勘驗現場結果，因現場路旁另築排水溝及護欄，有本院九十年度上重更(二)字第五七
  號勘驗筆錄、照片三幀在卷可稽（見本院九十年度上重更(二)字第五七號卷第七十九
  、八十頁），與被告等所稱案發之際路旁有樹叢，已不相同，亦難據以為被告等有
  利之認定。
(四)被告丙○○於偵查中經已自承：「當日攜帶有一木杖，木杖長約一公尺，內為木材
  外包細籐，直徑約三公分，係為張章民態度不佳時教訓張章民之用，而於取得木杖
  坐上羅車後，該木杖即隨身攜帶」（同前偵查卷第二六頁、第二七頁反面），與證
  人張英珠證稱曾目睹被告丙○○購置長約三尺半之圓形木杖（見前偵查卷第五十一
  頁反面），互核相符，並有同案被告陳建源繪製相同形狀之木杖圖（見前偵查卷第
  一一二頁）附卷可佐。另參以陳建源於偵查中供稱：「到北宜路叫張章民下車時，
  張章民不願意，丙○○就以拳頭痛擊張章民之頭部、胸部，張章民下車後丁○○就
  以拳頭重擊，丙○○亦加入圍毆，丙○○並至車內拿出一枝木杖來，丁○○順手接
  過該木杖後用力往張章民之頭部、身體重敲好幾下」（見前偵查卷第十七頁及反面
  ）、「丙○○又到車上拿一類似柺杖的東西，是木製的，長約一公尺，柺杖有雕刻
  ，丁○○沒有拿東西，但看到丙○○拿出柺杖，丁○○就搶過去，拿著打了張章民
  好幾下．．．」（同前偵查卷第一０二頁反面至第一０三頁）、「丙○○跑到車內
  拿出一枝木杖，丁○○順手接過該木杖用力往該名男子（張章民）的頭部及身體重
  敲好幾下，．．．看到錢家父子聯手追打該名男子，．．．該名男子就這樣被追打
  而墜落山谷」（同前偵查卷第十七頁反面）、「．．．我與戊○○跑去搶下來，並
  告訴丁○○用講的就可以，不要拿柺杖打，我把柺杖丟向草叢，丁○○後有想到草
  叢去撿柺杖，丙○○就抓住張章民，．．．丙○○、丁○○二人就繼續追打，．．
  ．丙○○、丁○○二人找不到張章民了．．．」（同前偵查卷第一０三頁）；及同
  案被告戊○○於偵查中亦供述：「（財〈指被告丙○○〉與富〈指被告丁○○〉有
  無拿兇器？）有，拿一枝柺杖」（同前偵查卷第一０六頁）等語，並有陳建源八十
  八年十月十一日立具之自白書在卷可稽（同前偵查卷第一四二頁以下），而被害人
  之屍體係於該處山溝往下約一百公尺之山崖處尋獲，核與其頭蓋腔之顏面骨、左側
  肩胛骨、肋骨之骨骼及胸椎之骨折，包含人為所致之毆打斷裂情形相合，頸椎骨折
  係屬於高處墜落所造成情形亦相符合。被害人上開傷勢即係被告丙○○、丁○○及
  同案被告陳建源所聯手毆打，及被告丁○○下車後再以木杖毆打，被害人不慎跌落
  山崖所致。被告丙○○、丁○○辯稱未持木杖毆打被害人，僅徒手毆打或拍打云云
  ，顯係避重就輕之詞；另同案被告陳建源、戊○○二人於本院前審調查時，分別改
  稱「停下來時，我叫張章民下車，他被我叫下車時，額頭有流血，我不記得是左邊
  或右邊，看起來好像是被抓破皮，其他部分沒有看到有受傷，丁○○就用手打了張
  章民一把掌，．．．後來就聽到丁○○說張章民跑掉了，他跑掉並非後面有人追，
  我看到他往樹叢裏跑進去，大概離停車下車約一分多鐘之時間張章民就跑掉了，在
  現場時丙○○沒有打張章民，但在車上丙○○是否有打張章民我沒有看到，我看到
  丙○○在戊○○車上帶有一根拐杖，至於放在車上何處，因時間很久想不起來了，
  該根拐杖在當天過程中都沒有拿出來使用過。（何以之前你在警訊時說張章民是有
  被丙○○等人追打等語？「提示並告以要旨」）當時警察是問我說：張章民跑掉時
  ，是否有人去找他，我是回答：我們有進去樹叢裏找，並非說有人有追打他。（對
  於你所寫之自白書內容何以亦是記載為有人追打張章民之事，對此有何意見？「提
  示自白書並告以要旨」）我是被抓去收押禁見時，看守所同房之羈押被告幫我寫的
  ，是我告訴他當時之情形如何，他說這樣子寫我才能被交保。後來我在法院時有告
  訴法官說自白書是別人幫我寫的。（你在偵查中所言是否實在﹖「提示並告以要旨
  」）實在。（你仍然證稱被告父子有追打被害人﹖）警察告訴我說要按照警訊筆錄
  內所講的，才有可能交保。（你說你在法院時有告訴法官說自白書是別人幫我寫的
  。你在法院所講之內容與事實是否相符﹖「提示並告以要旨」）相符。只有丁○○
  用手打張章民。我現在想到拐杖應該是放在丁○○開的銀色車子內，沒有人拿拐杖
  出來。」（本院九十一年三月六日訊問筆錄）、「車子是我開的，丙○○與張章民
  在車上談話，丙○○問我要開到何處，我說我不知道，他就臨時叫我在前面比較寬
  的路段停下來，丁○○與陳建源的車也跟在後面也跟著停下來，陳建源就下車開我
  們的車門叫張章民下車，本來他要用拉的，丙○○叫他不要拉，讓張章民自己下車
  ，丙○○與張章民各自從一個門下車，丙○○又上車和我吵架，當時丁○○、張章
  民、陳建源三人站在我車子之後方，我沒有下車，不知道他們三人在做何事，我沒
  有聽到有打的聲音，過了一會兒，丁○○來告訴丙○○說要講什麼趕快說，他要回
  去了，一下子我就聽到陳建源說：『人已經跑走了』，在途中我知道丙○○有用手
  拍張章民，但我不知道拍到何部位，我只聽到有拍打的聲音，大概只有一、二下，
  車上我沒有看到有擺手杖，我也沒有看到他有帶手杖下車。」（本院九十一年三月
  二十日訊問筆錄）云云，非但前後迥異，且與被告二人前所供述之情節，亦互有出
  入，顯係事後迴護被告等之詞，均不足採取。至於被告等另辯稱被害人係自行逃跑
  ，「跳下山崖」云云，查被害人於墜落山崖前，既已有除頸椎骨折外之頭蓋腔之顏
  面骨、左側肩胛骨、肋骨之骨骼及胸椎突等多處人為外力毆擊所造成之骨折，受傷
  甚重，顯無從與未受傷之常人般靈活逃跑，並「跳下山崖」，而係被打不慎跌落山
  崖。被告等上開所辯各節，顯不合常理，無足採據。另被告等聲請再行傳喚陳建源
  ，本院認無必要，併此敘明。
(五)被告等辯以被害人係自行墜崖，且未當場死亡，因其於案發翌日（即八十八年六月
  十二日）上午、八時五十二分三十一秒、八時五十三分三十四秒起曾三次以被害人
  所有之000000000號電話撥打七七七０００（即聽語音留言之撥碼）、七
  七七、七七七聽語音留言云云。經查「語音留言」係：「當有來話而被叫方手機無
  人接聽、忙線、關機或收不到訊號等狀態，系統便將來話轉入語音信箱，並引導來
  話者留言。被叫方直接由手機撥打『７７７』進入語音信箱即可聽取留言，不用擔
  心會錯失重要訊息」。本案中之「語音留言」即為000－000000號用戶由
  手機撥打『７７７』聽取語音留言，此有中華電信股份有限公司行動通信分公司九
  十一年十月二十五日行服一字第九一ＣＦ一○○○五八號函在卷可稽：又被告等所
  稱關於000000000號行動電話用戶由手機撥打「７７７」聽取語音之事，
  經向中華電信股份有限公司行動通信分公司查證，據復：「來函所附000000
  000號行動電話８８年７月出帳之「通話明細清單」，確為本公司臺北東區營運
  處於八十八年八月二十五日印製，由「通話明細清單」顯示，該號撥打「７７７」
  聽取語音信箱日期為八十八年六月二十六日無誤。另一通話資料，並非本公司所印
  製提供等情。至於000000000號行動電話用戶撥打「７７７」聽取語音信
  箱時之基地台位置及語音內容，亦據函復稱：查該號八十八年六月二十六日之原始
  通話紀錄已逾本公司保存期限，已無資料供查發話位置，且該語音信箱內容亦無保
  存。另由「通話明細清單」顯示，八十八年六月十二日該號並無撥打「７７７」語
  音信箱之紀錄。該段時間之紀錄逾保存期限，已無資料可查，亦有中華電信股份有
  限公司行動通信分公司九十一年十二月二十七日行服一字第九一ＣＦ一○○一一二
  號函在卷可稽。另被害人之妻甲○○雖於本院九十一年十月四日調查時陳稱：（死
  者的電話000000000在八十八年六月十二日上午八點五十一分三十四秒到
  五十三分三十四秒這段期間收聽語音留言，這語音留言何人收聽？）他出去帶一支
  ，另一支在家裡沒人用，他六月十一日晚出去，第二天我去跑車，這不是我打的云
  云。惟其於九十一年十二月五日本院調查時陳稱：（你去電信公司拿的收費資料，
  是八十八年六月二十六日，但警察的資料是八十八年六月十二日，你是否知道為何
  不同？（秒數同，時間不同））我申請的通聯紀錄沒有，所以我不知道。六月二十
  六日聽語音信箱是我聽的，我家裡另外有一支，有拷貝一支，我用那隻聽的。我只
  是聽留言而已，我先生生前錄的，他要錄回答的，類似答錄機性質的話。參酌被害
  人之妻甲○○之證詞，並參以法醫石台平於原審八十九年七月二十四日調查時陳稱
  頸椎骨折主要是造成四肢癱瘓，如果沒有醫療照顧，可能在二分鐘內死亡等語（見
  原審卷第二宗第四十三頁），及中華電信股份有限公司行動通信分公司函所載，足
  認被告等所辯被害人曾於案發翌日（即八十八年六月十二日）上午、八時五十二分
  三十一秒、八時五十三分三十四秒起曾三次以其所有之000000000號電話
  撥打七七七０００（即聽語音留言之撥碼）、七七七、七七七聽語音留言云云，與
  事實不符，不足採信。其等所提出非由中華電信股份有限公司印製之通話資料影本
  ，亦不足為其等有利之認定。至被告聲請向中華電信股份有限公司調取00000
  0000號電話八十八年六月十一日、十二日之通聯紀錄，並傳喚證人陳惠燕（中
  華電信股份有限公司行動通訊分公司網路維運處處長）、蘇英元（中華電信股份有
  限公司行動通訊分公司網路維運處科長）到庭證明有關語音留言事項，核無必要，
  附此敘明。
(六)被告丙○○自承：係因知悉被害人與同案被告戊○○二人之姦情，心生怨懟，始召
  集被告丁○○及同案被告陳建源聯手教訓被害人等語，且由案發當日之行動電話通
  聯紀錄（同前偵查卷第九頁至第十二頁）以觀，戊○○與被害人於當日數度聯絡，
  更改見面之時間及地點，被告丙○○仍分別部署、通知，益徵其不堪其妻與被害人
  有姦情而策劃報復。參以被告丁○○亦供稱：經父親告知母親與被害人間之不正常
  關係，十分氣憤，遂出手毆打被害人等語，足徵被告父子二人有傷害被害人之動機
  甚明。被告丁○○所辯與被害人並無深仇大恨，不可能要傷害被害人於死云云，難
  予採信。
(七)陳建源與被害人張章民係初次見面之人，並無宿仇，更無大怨，而本件肇因於被告
  丙○○要教訓其妻外遇對象張章民，陳建源基於二人曾經同監受刑情誼，方參與等
  情，業經陳建源供述在卷，核與被告丙○○陳稱相合，並有二人之在監在所查詢單
  在卷可佐。且被告陳建源亦供承：「我之前與丙○○會合時，丙○○就已告訴我死
  者與他老婆有一腿，要抓死者打一打」（見同前偵查卷第一○一頁正反面）。可知
  同案被告陳建源確有共同傷害及妨害自由之犯意。另陳建源自承依被告丙○○之指
  示，自基隆港海鮮店即載被告丁○○跟蹤戊○○車輛，並依被告丙○○之指示，讓
  被告丁○○下車攔截戊○○之車輛，由被告丁○○上戊○○之車輛，毆打被害人張
  章民並挾持被害人張章民，再與被告丙○○會合，一同前往北宜公路十六公里處停
  車。被告丁○○已供稱：陳建源於北宜路將張章民拉下車時，即在貨車旁毆打張章
  民，我也靠近張章民，毆打其身體等語（見同前偵查卷四十五頁反面），足認陳建
  源有共同妨害自由及傷害之犯行甚明。復據被告丙○○供稱：「在陳建源未到之前
  ，我即和我太太碰面，並告訴她如果張章民要和他開房間，她就順著他的意思，再
  通知我：：」（見同前偵查卷第三○頁），被告丙○○與戊○○二人為夫妻關係，
  供述自無故意陷害之理。是戊○○就被告丙○○、丁○○與已判決確定之陳建源跟
  車欲行抓姦、教訓張章民一事早已知情。又戊○○於與被害人張章民見面後，尚以
  公共電話、被害人張章民之行動電話（000000000）於下午九時三十分許
  、十時許、十時八分許、十時九分許、十時十分許數度撥打予被告丙○○（行動電
  話0000000000）、丁○○（0000000000）、丁○○之妻（即
  證人白惠鈴，行動電話0000000000），告知被害人張章民所在地點、動
  向，據戊○○供承無訛。陳建源也稱確一直有電話向被告丙○○報告戊○○行蹤等
  語（見原審卷(一)第一○八頁），又明確供述：「聽丙○○與戊○○的講話內容，我
  瞭解他們夫婦二人已串通好的」（見同前偵查卷第十六頁反面），並有上開電話通
  聯紀錄在卷可參（見同前偵查卷第十一頁）。可知戊○○顯事前即已知悉被告丙○○、丁○○當日欲行教訓張章民，且隨時報告被害人張章民行蹤，以利被告丙○○
  等人跟蹤，擔任駕駛車輛搭載挾持被害人張章民，任由丙○○、丁○○上車毆打及
  挾持張章民，共同將被害人張章民載至北宜路十六公里處，就妨害自由部分，顯有
  行為之分擔。戊○○一路駕車，目睹被告丁○○、丙○○二人先後上車內毆打被害
  人張章民，為戊○○供承不諱，核與被告丙○○、丁○○及同案被告陳建源供述情
  節大致相合。戊○○對被害人張章民未為任何之救援，也未停車讓被害人張章民得
  有逃離機會，仍駕汽車使被害人張章民繼續遭受毆打，並依被告丙○○之指示於北
  宜十六公里處停車，由被告丙○○、丁○○等人繼續毆打張章民，戊○○雖未親自
  動手為傷害行為，然就其餘被告毆打被害人張章民之普通傷害部分，係在其共同傷
  害謀意內，亦應與之共同負責。
(八)至於被告丁○○測謊鑑定報告部分，雖經臺灣臺北地方法院檢察署檢察官請內政部
  警政署刑事警察局對被告丁○○為測謊之鑑定，鑑定結果並無不實反應。惟查：測
  謊人員研判是否呈說謊反應，係依據測謊機紀錄受測者，對問題關心程度所呈現之
  呼吸、血壓脈搏及皮膚電阻等生理反應來分析研判，被告丁○○於上開測謊鑑定雖
  無不實反應，僅能說明其測謊時生理上無不正常反應，因本院調查證據之結果，足
  以證明前開犯行，不能以該測謊鑑定即認定被告等並未犯罪。
(九)被告丁○○之選任辯護人另為其辯稱：被告丁○○並不知被害人已發生意外，被害
  人是自知理虧，有意迴避逃離，乃於次日凌晨四時左右，打電話至被害人家中，欲
  與被害人聯繫並請其出面解決，如被告丁○○有毆打被害人墜崖，避之唯恐不及，
  焉會打電話至被害死者家中探詢回家與否云云。查死者張章民之妻甲○○，固陳稱
  有於八十八年六月十二日凌晨三時五十四分許接獲電話說要找張章民，雖有電話通
  聯紀錄在卷可按（見同前偵查卷第十三頁）。惟被告丁○○是毆打張章民墜崖，事
  後打電話至被害人家中之查詢，應係確定被害死者是否已經死亡而已。自難以被告
  丁○○曾打此電話，即謂其無傷害致死之故意及行為。至於證人乙○雖證稱伊求戊○○帶其等至與張章民最後分手處，戊○○未回應，而被告丙○○已做好外出準備
  並主動答允帶其等前往等語，此僅足認被告丙○○並無殺人之犯意與行為，尚難以
  此即認無傷害致人於死之犯行。
(十)按殺人與傷害致死之區別，應以有無殺意為斷，其受傷之多寡及是否為致命之部分
  ，有時雖可藉為認定有無殺意之心證，究不能據為絕對標準（最高法院十八年上字
  第一三○九號、十九年上字第七一八號判例意旨參照）。查本件被告等最初之謀議
  ，均在於教訓張章民，將之毆打出氣，並無殺害犯意，已如前述。參以被告丙○○
  、丁○○等最初均徒手毆打，後來另使用一支木杖毆打。若其等有意殺人，以人數
  之眾多，且可使用刀械等利器或厚重之鈍器，然皆未使用，先以徒手，繼以木杖，
  依上揭各證據綜合判斷，被告等當僅基於傷害之犯意。然以木杖毆擊人之頭部、胸
  部、背部，且張章民現場站立處緊鄰百餘公尺高深之山崖，倘負傷逃離摔落，亦會
  斃命，客觀上所能預見。被告丙○○、丁○○二人，一人持木杖，一人防止張章民
  逃走毆打張章民，並因被追打不慎墜落山崖，傷重死亡，被告丙○○、丁○○二人
  應負此加重結果責任。至於陳建源、戊○○二人在北宜公路十六公里停車之空地，
  於被告丙○○取出木杖與丁○○聯手毆擊被害人，被害人不慎墜落山崖部分。陳建
  源於警訊供稱：「丁○○順手接過該木杖用力往該名男子（張章民）的頭部及身體
  重敲好幾下，我和戊○○發現情形危急，聯手上前將木杖搶了下來，順手將木杖丟
  在一旁」（見同前偵查卷第十七頁反面），於檢察官偵查中供稱：「看丙○○拿出
  柺杖，丁○○就搶過去，拿著打了張章民好幾下，我與戊○○跑去搶下來，並告訴
  丁○○用講的就可以，不要拿柺杖打，我把柺杖丟向草叢，丁○○後有想到草叢去
  撿柺杖，丙○○就抓住張章民，丙○○、丁○○二人就繼續追打，丙○○、丁○○
  二人找不到張章民了」（見同前偵查卷第一○三頁），並有陳建源八十八年十月十
  一日自白書在卷可稽（見同前偵查卷第一四二至一四四頁），足見陳建源與戊○○
  對於丙○○、丁○○持木杖攻擊被害人時，並無參與，甚而上前奪下木杖，加以制
  止。另參以陳建源與被害人素昧平生、戊○○與被害人間雖有姦情，均無深仇大恨
  ，當係以妨害自由及傷害之犯意配合被告丙○○之指示教訓被害人，並對其後丙○○、丁○○拿取木杖毆打張章民，被害人不慎跌入山崖，客觀上非陳、羅二人所能
  預見。雖陳、羅兩人等均逃離現場，不予聞問，乃事後畏懼之心態，法律上復無事
  後共犯，不能因其等知悉被害人墜崖，未加報警及張揚，即令其等負加重結果之責
  任。
(十一)綜上所述，被告丙○○、丁○○所辯，均不足採信，被告二人犯行明確，均堪予認
  定。至於被告丁○○之選任辯護人聲請變換鑑定人、重行鑑定，因本件調查事證已
  明、鑑定已完備，核無再行鑑定之必要，附此敘明。
三、按刑法第二百七十七條第二項前段之傷害致人於死罪，以行為人對於傷害行為有
    犯罪故意，而對於死亡結果之發生，客觀上能預見，而主觀上未預見者為限，其
    係因犯罪致發生一定結果而為加重其刑之加重結果犯。依同法第十七條，須以行
    為人能預見其結果之發生，始有其適用；所謂能預見乃指客觀情形而言，與主觀
    上有無預見之情形不同，如行為人對死亡之結果主觀上有預見，而其結果之發生
    又不違背其本意，則同法第二百七十一條殺人罪之範圍。核被告等所為，均係犯
    刑法第三百零二條第一項之妨害自由罪及第二百七十七條第二項前段之傷害致人
    於死罪。被告丙○○、丁○○與陳建源、戊○○就妨害自由部分，有犯意聯絡，
    行為分擔，為共同正犯；被告丙○○、丁○○就傷害致人於死部分有犯意聯絡，
    行為分擔，均為共同正犯；被告丙○○、丁○○、陳建源、就傷害部分有犯意之
    聯絡，行為之分擔，被告戊○○就傷害部分有事前之共同謀議，雖未實施傷害行
    為，就傷害部分，亦為共同正犯。被告丙○○、丁○○限制被害人之行動自由，
    係為遂其前揭傷害致人於死之方法行為，所犯二罪，有方法結果之牽連關係，依
    刑法第五十五條之規定，應從較重之傷害致人於死罪處斷。又被告丁○○有事實
    欄所載之犯罪科刑執行情形，有臺灣高等法院檢察署刑案紀錄簡覆表在卷可查，
    其於五年之內再犯本件最重本刑為有期徒刑以上之罪，係屬累犯，應依刑法第四
    十七條之規定加重其刑，然被告丁○○所犯傷害致人於死罪法定刑無期徒刑部分
    不得加重，僅就有期徒刑部分加重其刑。至檢察官認被告等共同涉犯刑法第二百
    七十一條第一項之殺人罪嫌，起訴法條尚有未洽，應予變更。另檢察官就被告等
    所犯妨害自由罪部分，起訴書雖未引用該起訴法條，惟起訴事實已記載明確，本
    院自應依該起訴事實適用法律而為審判。
四、原審就被告等予以論罪科刑，固非無見，惟查：（一）原審認被告丙○○、丁○○係犯共同殺人罪，尚有未當。（二）本件前往北宜路十六公里彎道旁，是由丙○○坐上戊○○車輛，加以指揮，原審認係戊○○引導車輛，駛至該處，亦有未
    合。被告等上訴意旨否認犯罪，雖無理由，惟原判決關於被告丙○○、丁○○部
    分既有可議，自應由本院將原判決關於被告等部分予以撤銷改判。爰審酌被告丙○○、丁○○毆打他人並追打致被害人不慎墜崖情節非輕，且於案發後不告知被
    害人陳屍地點，任令被害人曝屍荒野，被害人家屬憂心、害怕，遍尋月餘均無所
    獲，被告丙○○、丁○○與被害人家屬以新臺幣（下同）一百六十餘萬元達成和
    解，有和解書在卷可參，並考量被告丙○○因妻與人通姦而生恨意、被告丁○○
    目睹破壞其父母家庭和諧之被害人，致有本件犯行，及被告等之品行、教育程度
    、所生損害、犯罪後態度等一切情狀，分別量處如主文第二項、第三項所示之刑
    ，被告等犯罪之性質，認有褫奪公權之必要，併予宣告褫奪公權各如主文第二、
    三項所示。
五、至被告等行兇所用之木質手杖一枝，雖係被告丙○○所有，惟既非違禁物，復未
    據扣案，且經被告丙○○陳明已丟棄而滅失，為免執行困難，爰不予宣告沒收，
    併此敘明。
據上論斷，應依刑事訴訟法第三百六十九條第一項前段、第三百六十四條、第二百九
十九條第一項前段、第三百條，刑法第二十八條、第二百七十七條第二項前段、第三
百零二條第一項、第五十五條、第四十七條、第三十七條第二項，罰金罰鍰提高標準
條例第一條前段，判決如主文。
本案經檢察官施慶堂到庭執行職務。
中      華      民      國    九十二    年      一      月     十四     日
                              臺灣高等法院刑事第三庭
                                  審判長法  官  張  連  財
                                        法  官  張  傳  栗
                                        法  官  李  英  勇
右正本證明與原本無異。
如不服本判決應於收受送達後十日內向本院提出上訴書狀，其未敘述上訴之理由者並
得於提起上訴後十日內向本院補提理由書（均須按他造當事人之人數附繕本）。
                                        書記官  陳  玲  憶
中      華      民      國    九十二    年       一     月      二十    日
附錄本案論罪科刑法條全文：
刑法第二百七十七條
傷害人之身體或健康者，處三年以下有期徒刑，拘役或一千元以下罰金。
犯前項之罪，因而致人於死者，處無期徒或七年以上有期徒刑，致重傷者，處三年以
上、十年以下有期徒刑。
刑法第三百零二條第一項
私行拘禁或以其他非法方法，剝奪人之行動自由者，處五年以下有期徒刑、拘役或三
百元以下罰金。


司法院資訊處製作；財團法人民間司法改革基金會備份。
